【裁判字號】    98,台上,2133
【裁判日期】    981112
【裁判案由】    給付保險金
【裁判全文】
最高法院民事判決            九十八年度台上字第二一三三號
上  訴  人  甲○○
訴訟代理人  周信宏律師
被 上訴 人  法商法國巴黎人壽保險股份有限公司台灣分公司
法定代理人  乙○○
上列當事人間請求給付保險金事件，上訴人對於中華民國九十八
年三月十七日台灣高等法院第二審判決（九十八年度保險上字第
三號）提起上訴，本院判決如下：
    主  文
原判決廢棄，發回台灣高等法院。
    理  由
本件上訴人主張：伊向被上訴人投保新傷害保險並附加傷害醫療
險日額給付（下稱系爭保險），保險期間自民國九十六年四月二
十五日起至九十七年四月二十四日止，傷害身故保險金為新台幣
（下同）五百萬元，傷害醫療保險金給付額為每日一千五百元，
保單號碼：IPA0000000號。九十六年六月某日，伊自住處衝下樓
，不慎摔倒，造成腰椎挫傷合併第二、三腰椎壓迫性骨折，迨同
年七月間以Ｘ光檢查始發現上開傷勢，上訴人得依法商法國巴黎
人壽新傷害險日額給付附加條款（下稱附加條款）附表 一第七-
一-一 項請求保險金；又伊於同年十月二十五日因案羈押，嗣就
醫發覺前述傷勢造成神經堵塞，引起泌尿困難與生殖器障礙，且
因前開傷害造成中樞神經病變之精神分裂病，亦得依附加條款附
表一第一-一-三項請領保險金。被上訴人應給付伊保險金五百萬
元及精神賠償一百五十萬元；因被上訴人故意拒付六百五十萬元
，並應依消費者保護法（下稱消保法）第五十一條支付三倍賠償
金，共計二千六百萬元，並應登報道歉。求為命被上訴人給付上
開金額及在國內各大報刊登道歉啟事一天之判決。
被上訴人則以：系爭保險並非疾病險性質，依系爭保險本約第二
條約定，被保險人因意外傷害事故，致受有重大燒燙傷、殘廢或
死亡時，方得請求給付保險金。但上訴人未證明曾發生跌倒意外
事故，其係罹病導致腰椎傷勢，且精神疾病為舊疾，非意外事故
所致；況上訴人各項傷勢並未達到系爭保險所列殘廢等級，自不
得請求保險金或精神賠償等語，資為抗辯。
原審維持第一審所為上訴人敗訴之判決，駁回其上訴，無非以：
上訴人謂其於九十六年六月間自住處下樓跌倒，受有腰椎挫傷骨
折情事，惟於同年十二月二十五日申請理賠時，卻表示在同年十
月中旬始跌傷，其陳述矛盾，已有可疑。再依鈺筌中醫診所病歷
表所示，上訴人於同年七月三十一日、同年九月三日與十月五日
就診，當時因腰部兩側輕微痠痛與僵硬就醫，均與腰椎損傷無關
，則上訴人稱其於九十六年六月間因意外受有腰椎挫傷合併第二
、三腰椎壓迫性骨折，迄未治癒，自不足取。又行政院衛生署基
隆醫院（下稱基隆醫院）九十六年十月二十四日診斷書記載內容
，亦與上訴人聲稱受有腰椎骨折之傷勢出入甚多，難認其當時就
醫確有腰椎受傷情節。至該院九十六年十一月十四日診斷書固記
載「腰椎脊椎病變，腰椎神經根病變……，兩側膝關節退化性關
節炎。」、九十七年一月十一日診斷書亦記載「腰椎挫傷合併第
三、四節腰椎壓迫性骨折」等文字。惟上開診斷書均未記載上訴
人於九十六年六月間已發生腰傷，仍不足證上訴人於上開時間發
生意外致腰椎挫傷骨折，且達於系爭保險所定任何殘廢等級。併
參基隆醫院九十六年基醫病字第○九六○○一○一七五號函復內
容，足見上訴人雖於九十六年四月間經診斷為罹患腰椎脊椎病變
、腰椎神經根病變等情，迨九十七年一月間再度就診時，始有腰
椎挫傷合併骨折，上訴人腰椎傷勢起因係病變，尚非意外跌倒所
致。上訴人縱罹有泌尿困難、生殖器障礙，亦難認係意外事故所
致。此外，上訴人早於六十一年間即因精神分裂症，陸續前往台
北市立聯合醫院松德院區，六十六年間至行政院衛生署桃園療養
院，及八十六年間至基隆醫院就診等情，亦有病歷可考；併參基
隆醫院上開函文內容，應認上訴人於投保前即罹患精神分裂痼疾
，嗣於羈押後誘發精神分裂症，實屬舊疾復發情事，非屬外來突
發意外事故。上訴人並未證明保險事故已發生，即其於九十六年
六月間因跌倒受有腰椎挫傷合併第二、三腰椎壓迫性骨折，並衍
生泌尿困難、生殖器障礙與精神分裂病，又系爭保險並無非財產
上損害賠償條款約定，被上訴人亦無任何違約情事，從而，其依
保險金請求權、消保法第五十一條規定，訴請被上訴人給付保險
金五百萬元、精神賠償金一百五十萬元及上開金額三倍之賠償金
，共二千六百萬元，並在國內各大報刊登道歉啟事一天，為無理
由，應予駁回等詞，為其判斷之基礎。
惟查上訴人於事實審迭次主張伊係意外造成上開傷勢，並請求傳
訊基隆醫院開立診斷證明書之醫師及調閱該院骨科所照Ｘ光片，
並查明腰椎骨折是否會造成性功能障礙云云（見一審卷一五九頁
、原審卷三七、七二頁反面），自屬重要攻擊方法。又上訴人向
被上訴人投保系爭保險，保險期間自九十六年四月二十五日起至
九十七年四月二十四日止，且上訴人於九十七年一月十一日至基
隆醫院就診時，確有腰椎挫傷合併第三、四節腰椎壓迫性骨折情
形，此為原審所確定之事實。果爾，上訴人上開腰椎壓迫性骨折
受傷時間，似在保險期間內發生，究竟上訴人係於何時因骨折受
傷？骨折之原因為何？攸關上訴人得否為本件請求，自有待釐清
。乃原審就此疏未推闡審認明晰，遽以上開情詞，為上訴人不利
之判決，自有可議。次按，民事訴訟法第一百九十九條第二項規
定，審判長應向當事人發問或曉諭，令其陳述事實，聲明證據，
或為其他必要之聲明及陳述，其所聲明或陳述有不明瞭或不完足
者，應令其敘明或補充，為審判長因定訴訟關係之闡明權，同時
並為其義務，審判長對於訴訟關係未盡此項必要之處置，違背闡
明之義務者，其訴訟程序即有重大瑕疵，基此所為之判決，亦屬
違背法令。查上訴人於提起本件訴訟時，即主張被上訴人應給付
精神賠償金一百萬元及登道歉啟事，嗣並就請求金額擴張為一百
五十萬元（見一審卷三頁、原審卷四一頁），於此情形，上訴人
究係依何法律關係而為請求，即有加以闡明之必要，原審審判長
未曉諭其敘明或補充之，於未盡其闡明義務前，所為之判決，揆
諸上開說明，自屬違背法令。末查，上訴人另依消保法第五十一
條規定，請求被上訴人給付保險金三倍之賠償金部分，與前開部
分有牽連關係，爰併予發回。上訴論旨，執以指摘原判決違背法
令，求予廢棄，非無理由。
據上論結，本件上訴為有理由。依民事訴訟法第四百七十七條第
一項、第四百七十八條第二項，判決如主文。
中    華    民    國  九十八  年   十一   月   十二   日
                      最高法院民事第四庭
                          審判長法官  許  澍  林
                                法官  黃  秀  得
                                法官  許  正  順
                                法官  魏  大  喨
                                法官  阮  富  枝
      本件正本證明與原本無異
                                      書  記  官
中    華    民    國  九十八  年   十一   月  二十五  日
                                                      v


司法院資訊處製作；財團法人民間司法改革基金會備份。
